【裁判字號】    98,交上訴,93
【裁判日期】    980902
【裁判案由】    公共危險等
【裁判全文】
臺灣高等法院刑事判決                98年度交上訴字第93號
  上  訴  人  臺灣板橋地方法院檢察署檢察官
  上  訴  人
  即  被  告  丙○○
  選任辯護人  徐家福律師
上列上訴人因被告公共危險等案件，不服臺灣板橋地方法院97年
度交訴字第127號，中華民國98年5月20日第一審判決（起訴案號
：臺灣板橋地方法院檢察署 96年度偵字第25815號、97年度偵字
第131號、97年度偵字第18025號），提起上訴，嗣因被告就被訴
事實為有罪之陳述，本院告知被告簡式審判程序之旨，並聽取當
事人之意見後，裁定依簡式審判程序進行，本院判決如下：
    主  文
原判決關於業務過失致人於死部分撤銷。
丙○○從事業務之人，因業務上之過失致人於死，處有期徒刑捌
月。緩刑年。
檢察官之上訴駁回。
    事  實
一、丙○○於民國（下同）九十六年間，擔任儒祥通運有限公司
    之司機，以駕駛曳引車載運飛灰為業，為從事駕駛業務之人
    ，於九十六年十月十九日上午七時三十六分許，駕駛車牌號
    碼一八八─GS號營業貨運曳引車後加掛車牌號碼五七─JM號
    營業半拖車（下稱曳引車），沿臺北縣新莊市○○路由西往
    東方向行駛，行經該路段第九三一八一號燈桿前，本應注意
    車輛行駛中，於欲超越前行車輛時，應注意由前車左側保持
    半公尺以上之間隔超過，以策安全，而依當時天候雖陰、惟
    日間有自然光線、柏油路面乾燥、無缺陷、無障礙物、視距
    良好，並無不能注意之情事，適其右前方有陳立榮騎乘車牌
    號碼TM三─五九七號輕型機車與其同向行駛在該路段，詎丙○○駕車於超越前行機車時，竟疏未注意應由該機車左側保
    持半公尺以上之間隔超過，即貿然超越陳立榮所騎乘之機車
    ，致其所駕駛之上開曳引車右側車身擦撞陳立榮之機車左照
    後鏡處，造成陳立榮人車倒地，並遭上開曳引車車輪輾壓頭
    部，受有顱骨輾壓、破裂，導致出血性休克而死亡，丙○○
    不知肇事，逕即離去（被訴肇事逃逸部分，無罪，詳後述）
    ，然上情適為駛於陳立榮後方之機車駕駛丁○○及所附載之
    戊○○所目擊，戊○○立即下車查看並報警處理，而由丁○○騎車趨前追趕丙○○人、車，經丁○○告知後，丙○○立
    即隨丁○○返回現場，於肇事後，犯罪未被發覺前，當場向
    前來處理道路交通事故之員警坦承肇事，自首並接受裁判。
二、案經丙○○自首、陳立榮之妻訴由臺北縣政府警察局新莊分
    局報請臺灣板橋地方法院檢察署檢察官暨同署檢察官相驗自
    動檢舉偵查起訴。
    理  由
一、訊據上訴人即被告丙○○於本院審理時供承擔任儒祥通運有
    限公司之司機，而於上開時地駕駛上開曳引車沿臺北縣新莊
    市○○路由西往東方向行駛，行經肇事路段時，見其右前方
    有機車行駛，而於超越前行機車時，其所駕駛之曳引車左側
    不慎與被害人陳立榮所騎乘之機車左照後鏡發生擦撞，被害
    人陳立榮因而人、車倒地，並遭其所駕駛之曳引車車輪輾壓
    頭部，致受有上開傷害而不治死亡等事實，而被害人陳立榮
    因本件車禍事故後，人車倒地，受有顱骨輾壓及破裂導致出
    血性休克而死亡等情，亦經臺灣板橋地方法院檢察署檢察官
    督同法醫師相驗明確，製有勘驗照片、勘驗筆錄、檢驗報告
    書、相驗屍體證明書等附於相驗卷可憑（見相驗卷第三十六
    頁、第四十四頁至第四十九頁、第五十八頁至第六十九頁）
    ，並有道路交通事故現場圖、道路交通事故調查報告表（一
    ）（二）、事故現場照片等在卷可參，而被告如何於上開時
    地肇致本件車禍事故，並據目擊證人丁○○、戊○○於警詢
    及偵查中指、證述明確在卷，依證人丁○○於警詢及偵查中
    證稱：當時被害人騎在伊車正前方，有一輛營業用曳引車從
    伊機車左後方行駛到被害人左方，該曳引車右側前輪與中輪
    間部分與被害人機車左照後鏡發生擦撞，導致被害人行車不
    穩而人車倒地，被害人往左偏倒在半拖車中間，遭曳引車中
    輪或後輪部位輾壓頭部云云；證人戊○○於警詢及偵查中證
    稱：伊與丁○○、被害人是同事，當時三人要去樹林工地工
    作，伊乘坐丁○○的機車，被害人原本騎在丁○○機車前方
    ，經過新莊環河路新海橋下時，伊看到有部曳引車從後方駛
    來，超過丁○○機車後，續直行與被害人平行後，嗣曳引車
    旁黃黑條紋防捲入鐵桿附近與被害人機車左照後鏡發生擦撞
    ，被害人行車開始不穩搖晃，過沒多久就往左邊倒地，機車
    滑行約一公尺，被害人頭部則被半拖車後方輪子輾過云云，
    至證人丁○○、戊○○嗣於原審法院審理時所為之證述，雖
    就細節之描述不盡相同，然此乃供述證據性質所必然，而被
    告嗣於本院審理時亦坦承所駕駛之曳引車與被害人陳立榮所
    騎乘之機車發生擦撞，被害人陳立榮因而人、車倒地，並遭
    其所駕駛之曳引車車輪輾壓頭部，致受有上開傷害而不治死
    亡等情，且參酌卷附車禍現場及屍體照片所示，被害人頭戴
    安全帽，趴臥在地，左臉貼地，安全帽右側呈破裂狀，以此
    被害人所配戴之安全帽已遭壓毀破損變形之情，顯係曾遭大
    型車輛輾壓而過，是被害人陳立榮確係因與被告駕駛之曳引
    車於併行之際，遭被告所駕駛之曳引車擦撞倒地，並遭曳引
    車車輪輾壓頭部而不治死亡，應堪認定。至內政部警政署刑
    事警察局就被告駕駛上開曳引車後掛半拖車右後輪採證鑑驗
    結果，固均未檢出被害人陳立榮之DNA─STR型別，然查，上
    開採得之檢體經該局以Kastle─Meyer血跡反應檢測法檢測
    結果，呈弱陽性反應，上開血跡反應檢測法為初步檢測血跡
    之用，並非確定試驗，該鑑驗結果呈弱陽性反應，無法確定
    是否為血跡；而經抽取DNA檢測，未檢出STR型別，可能是因
    為採證棉棒DNA量不足，致無法成功複製出STR型別；且查被
    害人陳立榮當時頭戴安全帽，其連同安全帽遭曳引車車輪輾
    壓血液是否一定會遺留在車輪上，亦涉及是否立即在車禍現
    場勘驗或車輪繼續行進致車輪胎縱存有抹拭、血跡噴濺痕，
    可能因車輪轉動致血跡消失殆盡，而車輛極重致頭顱粉碎性
    骨折、輾壓致屍體輾碎可能因前後次序或物體擋住噴濺血液
    致車輛無沾抹到血跡痕之機率，是頭顱之血液是否一定會遺
    留在車輪上，應依個案案情及其差異性決定之等節，此有內
    政部警政署刑事警察局九十六年十一月二十七日刑醫字第○
    九六○一六六一七九號鑑驗書、九十八年一月二十三日刑醫
    字第○九八○○○三一三六號函、法務部法醫研究所九十八
    年二月十二日法醫理字第○九八○○○○○九○號函及所附
    法醫所（九八）醫文字第○九八一一○○○八二號法醫文書
    審查鑑定書等在卷可查（見相驗卷第七十一頁、原審卷第四
    十五頁、第四十八頁、第四十九頁），而觀諸卷附車禍現場
    及屍體照片所示，被害人頭戴安全帽，趴臥在地，左臉貼地
    ，安全帽右側呈破裂狀且表面無血跡（見相驗卷第十八頁）
    ，佐以證人戊○○於警詢時陳稱：伊見到被害人遭曳引車輾
    壓頭部後，丁○○立即停車，由伊上前查看被害人，看到被
    害人安全帽破裂，臉部變形，過約二、三秒大量的血跑出來
    ，伊立即報警等語，復於原審法院審理時具結證稱：當時看
    到被害人的頭左側倒地，可以看到臉，伊剛低頭看到被害人
    時還沒有流血，伊蹲下看，才有很多血流出來等語在卷，則
    被害人頭部右側或可能因安全帽之遮蔽，致血液未於遭輾壓
    之瞬間噴濺、沾抹於車輪，而於其後始自安全帽內往外滲流
    ；或可能因被告於肇事後尚繼續駕駛該曳引車前行一段距離
    ，車輪轉動致原有血跡消失殆盡，均非無可能，是上開鑑驗
    報告自難遽以推認被告之曳引車車輪並無輾壓過被害人之頭
    部，而為被告有利之認定。而按汽車行駛中，駕駛人於欲超
    越前行車輛時，應於前車左側保持半公尺以上之間隔超過，
    道路交通安全規則第一Ｏ一條第一項第五款定有明文。茲被
    告既考領有職業聯結車駕駛執照，並受僱於儒祥通運有限公
    司駕駛營業貨運曳引車，被告對於上開規定自應知之甚詳，
    而依當時天候雖陰、然日間有自然光線、柏油路面乾燥無缺
    陷、無障礙物、視距良好，並無不能注意之情事，詎被告竟
    於行經上開地點時，於超越前行被害人所駕駛之機車時，竟
    疏未注意自其左側保持半公尺以上之間隔超過，即貿然自左
    側超越被害人所騎乘之前開機車，致其車身右側某處擦撞被
    害人所騎乘之機車，造成被害人人車倒地，受有顱骨輾壓及
    破裂導致出血性休克而死亡，被告就本件事故之發生自有過
    失甚明，而被告之過失責任與被害人陳立榮死亡之結果間並
    有因果關係。綜上，本件事證明確，被告犯行，堪予認定。
二、查被告平日以駕駛曳引車載運飛灰為業，為從事駕駛業務之
    人，其因業務上之過失致人於死，核被告所為，係犯刑法第
    二百七十六條第二項之業務過失致人於死罪。又被告於肇事
    後，雖未停車，然經目擊證人丁○○攔停後，於有偵查犯罪
    職權之公務員未發覺前，即返回肇事現場，並當場向前來處
    理道路交通事故之員警坦承肇事，自首並接受裁判，此據被
    告供述在卷，並有臺北縣政府警察局新莊分局道路交通事故
    肇事人自首情形紀錄表乙份在卷可稽（見 97偵字第131號卷
    第25頁），應依刑法第62條前段之規定，減輕其刑。原審對
    被告上揭犯行予以論罪科刑，固非無見，惟查本件肇事路段
    係屬雙向各一車道之路段，而車禍之發生原因係被告行經該
    路段時，於欲超越前行機車時，疏未注意應由該機車左側保
    持半公尺以上之間隔超過所致，並非疏未注意兩車併行間隔
    所致，原審認被告係因未注意兩車併行之間隔而肇致本件車
    禍之發生，核與事實不符，尚有未洽，是被告上訴意旨固未
    指摘及此，惟原判決就此業務過失致人於死部分既有可議之
    處，自應由本院予以撤銷改判，爰審酌被告之素行，過失之
    程度，因而所致生之危害，身為職業駕駛員，負有較高之注
    意義務，竟於超車時疏於注意肇致本件車禍之發生，並致被
    害人死亡之結果，對被害人家屬造成無可彌補之傷害，惟嗣
    於本院審理時與被害人家屬達成民事上和解，賠償新台幣（
    下同）465萬元，已分期支付，有臺灣板橋地方法院三重簡
    易庭調解筆錄、相關收據、匯款通知書及富邦產物保險股份
    有限公司提出付款明細等附卷可參，及犯罪後之態度等一切
    情狀，量處有期徒刑八月。而查被告前未曾受有期徒刑以上
    刑之宣告，有本院被告前案紀錄表在卷可稽，素行良好，此
    次因一時虞疏，肇致本件事故之發生，惟犯後坦承犯行，嗣
    已與被害人家屬達成民事上和解，賠償損害，被告經此罪刑
    之宣告，爾後當知所警惕，諒無再犯之虞，爰依刑法第74條
    第1項之規定，併宣告緩刑三年，以啟自新。
三、公訴意旨另以：被告丙○○於前揭時地，車禍肇事致使被害
    人陳立榮受有顱骨輾壓及破裂導致出血性休克而死亡，竟未
    下車查看，亦未報警處理或呼叫救護車以提供即時救護，逕
    駕駛上開車輛逃逸，因認被告另涉有刑法第一百八十五條之
    四之肇事逃逸罪嫌云云。
四、按犯罪事實應依證據認定之，無證據不得認定犯罪事實；又
    不能證明被告犯罪者，應諭知無罪之判決，刑事訴訟法第15
    4條第2項、第301條第1項分別定有明文。而所謂認定犯罪事
    實之證據，係指足以認定被告確有犯罪行為之積極證據而言
    ，該項證據自須適合於被告犯罪事實之認定，始得採為斷罪
    資料，如未能發現相當證據，或證據不足以證明，自不能以
    推測或擬制之方法，以為裁判之基礎（參照最高法院40年台
    上字第86號、76年台上字第4986號判例意旨）。
五、查公訴人據以認被告丙○○涉犯上開肇事逃逸罪嫌，無非係
    以被告於警詢、偵查中之供述、告訴人乙○○、告訴代理人
    甲○○之指訴、證人丁○○、戊○○於警詢、偵查中之指、
    證述等為其主要論據。訊據被告丙○○固供承於本件事故發
    生後，未停車而續行駛離現場等事實，惟堅詞否認有何肇事
    逃逸之犯行，辯稱：伊不知道發生車禍，並無肇事逃逸之故
    意，後來有人向伊攔阻，伊才知道肇事了，就回到現場處理
    云云；經查：
(一)證人丁○○於警詢及偵查中證稱：被告肇事後沒有停下來，
    伊騎車追趕並沿路直喊撞到人了，但被告可能沒聽到，仍繼
    續前行未停車，直到伊將機車停在被告之曳引車前攔下被告
    後，被告才下車；被告之曳引車在擦撞被害人前，係以一般
    車速行駛，擦撞後，曳引車並無停頓或減速云云；嗣於原審
    法院審理時證稱：伊追了二、三百公尺，追到紅綠燈前，將
    機車停在被告之曳引車前，向被告稱：「你撞到人了」，要
    被告下車，被告停了一下，隨後便乘坐伊機車返回現場、「
    （問：你跟被告說撞到人的時候，被告有何表示？）被告當
    場說他不知道‧‧‧被告之曳引車肇事後，車速並無特別加
    快、伊跟被告說「你撞到人，下來」，當時被告好像愣住一
    下，後來被告下車稱「不知道」，伊又說「你撞到人，如果
    不相信，我載你回去現場看」，其後伊載被告返回現場一路
    上，被告都沒有說話云云（見原審卷79至81頁）；證人戊○○於檢察官偵查中證稱：被告之曳引車肇事後沒有停車，但
    車速也沒有加快云云，是依證人丁○○、戊○○上揭證詞，
    固堪認被告於車禍肇事後，並未停留即行離去，然上開二證
    人亦證稱，被告之曳引車於肇事後，並未有何停頓張望或加
    速逃離等情形，仍係依照原來行駛速度前行，依此，客觀上
    被告並未有加速逃逸之動作，亦與一般肇事加速逃逸之反應
    迥異，則被告辯稱，其不知車禍肇事，並無肇事逃逸故意等
    語，尚非無稽。且以本件肇事時間係在上午 7時36分許，彼
    時人車來往熙攘，並以被告所駕駛之曳引車，車體龐大，逃
    逸不易，縱經逃逸，顯亦已為多人所目擊，其是否可能於明
    知肇事後猶駕車逃逸，實亦非無疑。
(二)又證人丁○○、戊○○於原審法院審理時均證稱：於本件交
    通事故發生時並沒有聽到二車擦撞的聲音，被害人機車僅左
    側照後鏡遭擦撞云云，另參酌卷附車禍現場照片，就二車之
    車損情形，二車並無明顯撞擊痕跡，或車漆等車體撞擊跡證
    殘餘，足證被告曳引車擦撞被害人機車之力道應屬輕微，而
    以被告所駕駛曳引車之車體龐大、車長、車重、車輪及高度
    等狀況，於行進間所因而發生之聲響，對於曳引車右側車身
    所發生之輕微擦撞，及曳引車半拖車車輪輾壓相對高度甚低
    之人體頭部側面，駕駛人不知肇事之情，非悖情理，至證人
    丁○○於偵查中、原審法院審理時固證稱：死者機車倒地時
    ，滑倒的聲音很大，附近的住家都跑出來看云云，惟被告所
    駕駛之曳引車車體龐大，行進間所發出之聲音亦大，而以當
    時擦撞所發出之聲響非大，而為被告所未查悉，則被告駕車
    繼續前行，在吵雜之情形下，非無可能因而掩蓋住機車倒地
    後所發出之聲響，是亦難以此認被告應可藉由聲響知悉自己
    已經肇事，則被告所稱不知擦撞被害人機車一事，堪予採信
    ，被告主觀上應無規避責任而逃逸之故意。
  綜上，本件並查無其他證據足資證明被告當時係在明知已肇事
  之情形下而有逃離現場之行為，是被告所辯其並無肇事逃逸之
  故意云云，堪予採信。被告所涉肇事逃逸之犯行，尚屬不能證
  明，原審因而以不能證明被告此部分犯罪，而為被告被訴肇事
  逃逸部分無罪之諭知，經核並無不合，檢察官上訴意旨以證人
  丁○○於偵查中、原審法院審理時曾證稱當時機車倒地聲音很
  大云云，則被告就擦撞被害人而肇事，顯屬知情，惟肇事後仍
  向前行駛，顯然有肇事後逃逸之故意，因而指摘原審判決被告
  此部分無罪係屬不當，惟此依前所述，檢察官上訴尚難認有理
  由，應予駁回。
據上論斷，應依刑事訴訟法第368條、第369條第1項前段、第364
條、第299條第1項前段，刑法第276條第2項、第62條前段、第74
條第1項，刑法施行法第1條之1，判決如主文。
本案經檢察官孫冀薇到庭執行職務。
中    華    民    國    98    年    9     月    2     日
                  刑事第十五庭  審判長法  官  吳昭瑩
                                      法  官  李釱任
                                      法  官  張傳栗
以上正本證明與原本無異。
如不服本判決，應於收受送達後10日內向本院提出上訴書狀，其
未敘述上訴之理由者並得於提起上訴後10日內向本院補提理由書
（均須按他造當事人之人數附繕本）「切勿逕送上級法院」。
                                      書記官  吳玉華
中    華    民    國    98    年    9     月    2     日
附錄：本案論罪科刑法條全文
中華民國刑法第276條第2項
從事業務之人，因業務上之過失犯前項之罪者，處 5 年以下有期
徒刑或拘役，得併科3千元以下罰金。


司法院資訊處製作；財團法人民間司法改革基金會備份。
